【裁判字號】    98,訴,2757
【裁判日期】    990318
【裁判案由】    塗銷抵押權設定登記
【裁判全文】
臺灣板橋地方法院民事判決              98年度訴字第2757號
原      告  甲○○○
            乙○○
上二人共同
訴訟代理人  林明正律師
複代理人    周志吉律師
被      告  陳李春子（即陳田明之繼承人）
            陳進坪（即陳田明之繼承人）
            陳碧嬌（即陳田明之繼承人）
            陳碧嬌即陳進棋之遺產管理人
            陳碧菊（即陳田明之繼承人）
            陳碧惠（即陳田明之繼承人）
上列當事人間請求塗銷抵押權設定登記事件，經本院於民國99年
3月15日言詞辯論終結，判決如下：
    主  文
被告應將原告甲○○○所有如附表一所示不動產，於民國七十三
年三月七日所共同擔保新臺幣肆拾捌萬元之本金最高限額抵押權
設定登記（收件字號莊登字第００四九五八號）予以塗銷。
被告應將原告乙○○所有如附表二所示不動產，於民國七十三年
五月十二日所共同擔保新臺幣貳拾肆萬元之本金最高限額抵押權
設定登記（收件字號莊登字第０一０二七三號）予以塗銷。
訴訟費用由被告連帶負擔。
    事實及理由
甲、程序方面：
  一、原告主張渠等所有如附表一、二所示不動產上有陳田明之
      抵押權設定登記，提起本件塗銷抵押權登記之訴，而抵押
      權人陳田明前於民國85年3月26日死亡，有原告提出陳田
      明之除戶戶籍謄本為證。查抵押權人陳田明之繼承人有被
      告陳李春子、陳進坪、陳碧嬌、陳碧菊、陳碧惠及陳進棋
      ，有原告提出繼承系統表、戶籍謄本為證，並經本院依職
      權向台灣士林地方法院查詢陳田明之繼承人並無聲明拋棄
      繼承或限定繼承，有該院家事法庭99年1月7日士院木家宜
      字第312號函可證。又陳田明之繼承人陳進棋嗣於91年11
      月16日死亡，其法定順序之繼承人均已拋棄繼承，亦有原
      告提出除戶戶謄本在卷足稽，並經本院向台灣士林地方法
      院調取92年度繼字第115號卷查閱屬實。另陳進棋之法律
      上利害關係人爰依民法第1176條第6項準用同法第1178條
      第2項之規定聲請台灣士林地方法院以92年度財管字第23
      、28號裁定選任本件被告陳碧嬌為陳進棋之遺產管理人，
      亦有卷附裁判書查詢資料可稽，故原告以被繼承人陳田明
      之繼承人即陳李春子、陳進坪、陳碧嬌（同時亦為陳田明
      之繼承人陳進棋之遺產管理人）、陳碧菊、陳碧惠等5人
      為本件被告，於法有據，合先敘明。
  二、被告6人經合法通知，未於言詞辯論期日到場，核無民事
      訴訟法第386條列各款情形，爰依原告聲請，由其一造辯
      論而為判決。
乙、實體方面：
  一、原告主張：
    (一)原告甲○○○前因擬向被繼承人陳田明借款，故將其所有
      如附表一所示不動產設定本金最高限額新臺幣（下同）48
      萬元之抵押權予被繼承人陳田明，抵押權存續期間自73年
      2月27日起至75年2月26日止計二年，惟於該二年期間內，
      被繼承人陳田明並未借予原告甲○○○任何款項。另原告
      乙○○亦因擬向被繼承人陳田明借款，而將所有如附表二
      所示不動產屋設定本金最高限額24萬元之抵押權予被繼承
      人陳田明，抵押權存續期間自73年5月10日起至75年5月9
      日止計二年，然被繼承人陳田明於該二年期間內，實未借
      予原告乙○○任何款項。
    (二)按「請求權，因15年間不行使而消滅。但法律所定期間較
      短者，依其規定」、「最高限額抵押權所擔保之債權，其
      請求權已因時效而消滅，如抵押權人於消滅時效完成後，
      5年間不實行其抵押權者，該債權不再屬於最高限額最高
      限額抵押權擔保之範圍」民法第125條、第881條之15分別
      定有明文。又最高限額抵押契約定有存續期間者，其期間
      雖未屆滿，然若其擔保之債權所由生之契約已合法終止（
      或解除或以其他原因而消滅），且無既存之債權，而將來
      亦確定不再發生債權，其原擔保之存續期間內所可發生之
      債權，已確定不存在，依抵押權之從屬性，應許抵押人請
      求塗銷抵押權設定登記，庶符衡平法則，此與本院66年台
      上字第1097號判例後段所示擔保之債權所由生之契約並未
      消滅而任意終止抵押權契約之情形不同，不可一概而論。
      （最高法院76年度第3次民事庭會議決議要旨參照）
    (三)上開系爭本金最高限額抵押權所擔保之債權其存續期間分
      別至75年2月26日及75年5月9日屆滿，已逾20年之久，其
      請求權業已因時效而消滅，依民法第881條之15規定，該
      債權已不再屬於本金最高限額抵押權所擔保之範圍，況被
      繼承人陳田明實際上從未借款分文予原告，顯見兩造間從
      未依該系爭本金最高限額抵押權所從屬之基礎法律關係，
      而生有任何債權債務關係，且原告並以起訴狀表示將來確
      定不發生借貸往來，足證本件系爭本金最高限額抵押權已
      無所擔保之債權存在，系爭本金最高限額抵押權其存在即
      失所附麗自應予以塗銷。原告提起本件訴訟請求被告塗銷
      本件系爭抵押權登記時，即含有將來確定不會再發生債權
      之意思表示，揆諸上開說明，本件系爭抵押權所擔保之債
      權確未曾發生，且將來亦確定不發生，爰依民法第767條
      妨害排除請求權及繼承之法律關係請求被告塗銷原告所有
      如附表一、二所示不動產上設定之本金最高限額抵押權之
      登記。
    (四)訴之聲明：
      被告應將原告甲○○○所有如附表一所示不動產，於民
        國73年3月7日所共同擔保48萬元之本金最高限額抵押權
        設定登記（收件字號莊登字第004958號）予以塗銷。
      被告應將原告乙○○所有如附表二所示不動產，於民國
        73年5月12日所共同擔保24萬元之本金最高限額抵押權
        設定登記（收件字號莊登字第010273號）予以塗銷。
  二、被告6人未於言詞辯論期日到場，亦未提出書狀作何聲明
      或陳述。
  三、本件原告2人主張分別為如附表一、二所示不動產之所有
      權人，以及上開不動產上有被告等人之被繼承人陳田明設
      定之本金最高限額48萬元及24萬元之抵押權，業據原告提
      出土地暨建物登記謄本影本等件為證，自堪信為真實。原
      告以被告之被繼承人陳田明於上開抵押權所擔保債權不存
      在，而依民法第767條之規定及繼承之法律關係，請求判
      決被告應塗銷上開抵押權登記。被告未於言詞辯論期日到
      場爭執，亦未提出答辯或聲明。本院判斷如下：
    (一)按「當事人主張有利於己之事實者，就其事實有舉證之責
      任」，民事訴訟法第277條前段定有明文，故負舉證責任
      之當事人，須證明至使法院就該待證事實獲得確實之心證
      ，始盡其證明責任。故當事人間就為抵押權擔保效力所及
      之債權是否存在有所爭執時，自應由主張債權存在有利事
      實之登記抵押權人負舉證之責。本件原告主張渠等所有如
      附表一、二不動產上之抵押權所擔保之被繼承人陳田明與
      原告2人間之抵押債權不存在，被告等人係陳田明之繼承
      人，對於原告主張之事實已於相當時期受合法通知，而未
      於言詞辯論期日到場，亦未提出準備書狀爭執，依民事訴
      訟法第280條第3項準用同條第1項規定，即視同自認，準
      此自堪信原告之主張為真實。又經本院依原告聲請向財政
      部台北市國稅局調閱被繼承人陳田明遺產稅申報資料，被
      告等人於85年12月26日填具被繼承人陳田明遺產稅申報書
      時，關於申報書內抵押債權及標的、所在位置欄記載之附
      表四所示，並未臚列被繼承人陳田明於原告所有如附表一
      、二不動產上有抵押債權存在，有卷附該局99年1月14日
      、2月1日財北國稅資字第0990206357、0000000000號可稽
      ，故原告主張渠等2人與被繼承人陳田明間就如附表所示
      一、二不動產實際上並無抵押債權存在，應屬可採。
    (二)次按「債之關係消滅者，其債權之擔保及其他從屬之權利
      亦同時消滅」民法第307條定有明文。被繼承人陳田明於
      原告所有如附表一、二所示不動產上設定之本金最高限額
      抵押權，均定有存續期間，其期間已屆滿，無既存之擔保
      債權存在，已如前述，則其原擔保之存續期間內所可發生
      之債權，已確定不存在，且抵押權人陳田明已死亡，及原
      告已於本件起訴狀及準備書狀表示將來確定不會再發生債
      權，故依民法第881條之12第1項第2款之規定，本件原告
      所有如附表一、二所示不動產之本金最高限額抵押權應已
      確定，隨即發生與普通抵押權相同之從屬性，抵押權確定
      後所擔保之債權既不存在，則上開本金最高限額抵押權亦
      應隨同消滅。另按所有人對於妨害其所有權者，得請求除
      去之，民法第767條中段亦有明文。被繼承人陳田明於原
      告所有如附表一、二所示不動產上之本金最高限額抵押權
      所擔保之債權既不存在，則該抵押權消滅而未經被繼承人
      陳田明塗銷，自已妨害原告2人之所有權。從而，原告2人
      各基於所有權人之地位，並依據民法第767條中段規定及
      繼承之法律關係，請求被告等塗銷如附表一、二所示不動
      產抵押權之設定登記，自屬有據。
  四、從而，原告主張上開2筆抵押權所擔保之債權關係不存在
      ，抵押權業已消滅，而依民法第767條中段規定及繼承之
      法律關係，請求被告等人塗銷如主文第1項、第2項所示之
      抵押權設定登記，為有理由，應予准許。
  五、訴訟費用負擔之依據：民事訴訟法第85條第2項前段。
中    華    民    國    99    年    3    月    18    日
                  民事第三庭    法  官  張紫能
以上正本係照原本作成
如對本判決上訴，須於判決送達後20日內向本院提出上訴狀
中    華    民    國    99    年    3    月    18    日
                                書記官  蔡佳容
~T30X0L2
附表一：
┌────────────────────────────────────────────────────────────┐
│所有權人：甲○○○                                                                                                      │            │
├─┬─────────────────────────┬─┬──────┬───────┬───────────────┤
│編│      土          地          坐          落      │地│面        積│權          利│                              │
│  ├───┬────┬───┬───┬────────┤  ├──────┤              │      備              考      │
│號│縣  市│鄉鎮市區○  段  ○○  段│  地        號  │目│  平方公尺  │範          圍│                              │
├─┼───┼────┼───┼───┼────────┼─┼──────┼───────┼───────────────┤
│１│臺北縣│新莊市  │思賢  │      │41              │建│124.09      │5分之1        │                              │
└─┴───┴────┴───┴───┴────────┴─┴──────┴───────┴───────────────┘
┌─┬───┬───────┬───────┬───────┬─────────────────┬───┬────────┐
│編│      │              │              │建 築 式 樣 主│      建物面積（平方公尺）        │      │                │
│  │      │              │              │              ├───────────┬─────┤權  利│                │
│  │建  號│基  地  坐  落│建  物  門  牌│要 建 築 材 料│ 樓    層    面    積 │附屬建物主│      │  備        考  │
│  │      │              │              │              │                      │要建築材料│範  圍│                │
│號│      │              │              │及 房 屋 層 數│ 合                計 │及用途    │      │                │
├─┼───┼───────┼───────┼───────┼───────────┼─────┼───┼────────┤
│１│638   │臺北縣新莊市思│臺北縣新莊市幸│鋼筋混凝土造5 │一層：77.84           │平台6.95  │全部  │含共用部分建號64│
│  │      │賢段41地號    │福路509號     │層樓          │騎樓：25.37           │          │      │3               │
│  │      │              │              │              │合計：103.21          │          │      │                │
└─┴───┴───────┴───────┴───────┴───────────┴─────┴───┴────────┘
附表二：
┌────────────────────────────────────────────────────────────┐
│所有權人：乙○○                                                                                                        │            │
├─┬─────────────────────────┬─┬──────┬───────┬───────────────┤
│編│      土          地          坐          落      │地│面        積│權          利│                              │
│  ├───┬────┬───┬───┬────────┤  ├──────┤              │      備              考      │
│號│縣  市│鄉鎮市區○  段  ○○  段│  地        號  │目│  平方公尺  │範          圍│                              │
├─┼───┼────┼───┼───┼────────┼─┼──────┼───────┼───────────────┤
│１│臺北縣│新莊市  │思賢  │      │41              │建│124.09      │5分之1        │                              │
└─┴───┴────┴───┴───┴────────┴─┴──────┴───────┴───────────────┘
┌─┬───┬───────┬───────┬───────┬─────────────────┬───┬────────┐
│編│      │              │              │建 築 式 樣 主│      建物面積（平方公尺）        │      │                │
│  │      │              │              │              ├───────────┬─────┤權  利│                │
│  │建  號│基  地  坐  落│建  物  門  牌│要 建 築 材 料│ 樓    層    面    積 │附屬建物主│      │  備        考  │
│  │      │              │              │              │                      │要建築材料│範  圍│                │
│號│      │              │              │及 房 屋 層 數│ 合                計 │及用途    │      │                │
├─┼───┼───────┼───────┼───────┼───────────┼─────┼───┼────────┤
│１│639   │臺北縣新莊市思│臺北縣新莊市幸│鋼筋混凝土造5 │二層：103.21          │陽台6.95  │全部  │含共用部分建號64│
│  │      │賢段41地號    │福路509之1號  │層樓          │合計：103.21          │          │      │3               │
└─┴───┴───────┴───────┴───────┴───────────┴─────┴───┴────────┘
~T64X4L25;

司法院資訊處製作；財團法人民間司法改革基金會備份。
